臺灣高等法院民事判決　　　　　　　　　 93年度上字第674號
上　訴　人　　合作金庫銀行股份有限公司
定代理人　　　陳
訴訟代理人　　林展義律師
被上訴人　　　國新建設股份有限公司
兼法定代理人　戊○○
被上訴人　　　丁○○
　　　　　　　丙○○
　　　　　　　乙○○
　　　　　　　甲○○
前列六人共同
訴訟代理人　　李秋銘律師
前列六人共同
複代理人　　　黃金亮律師
上列當事人間請求塗銷所有權移轉登記事件，上訴人對於中華民
國93年5月18日臺灣宜蘭地方法院92年度訴字第6號第一審判決提
起上訴，經本院於94年1月19日言詞辯論終結，判決如下：
    主  文
上訴及追加之訴均駁回。
第二審訴訟費用由上訴人負擔。
    事  實
壹、上訴人方面：
一、聲明：
Ａ、先位聲明：
　(一)原判決廢棄。
　(一)前項廢棄部分，請判決：
　1.確認如原判決附表所示之不動產為被上訴人國新建設股份有
  限公司（下稱國新公司）所有。
　2.被上訴人國新公司與被上訴人丙○○、乙○○、丁○○、甲
  ○○間分別就前項所載不動產於民國（下同）90年5月8日所為
  之變更起造人行為應予撤銷。
  3.被上訴人丙○○、乙○○、丁○○、甲○○間應分別將如原
    判決附表所示不動產，由宜蘭縣羅東地政事務所於90年10月
    17日所為之所有權第一次登記予以塗銷，並由國新公司為所
    有權第一次登記。
Ｂ、備位聲明：
　(一)原判決廢棄。
　(二)前項廢棄部分，請判決：
　1.確認原判決附表所示之不動產為戊○○所有。
　2.被上訴人國新公司與被上訴人丙○○、乙○○、丁○○、甲
  ○○間分別就前項所載不動產於90年5月8日所為之變更起造人
  行為應予撤銷。
  3.被上訴人丙○○、乙○○、丁○○、甲○○間應分別將原判
    決附表所示不動產、由宜蘭縣羅東地政事務所於90年10月17
    日所為之所有權第一次登記予以塗銷，並由戊○○為所有權
    第一次登記。
二、陳述：除與原判決記載相同者，茲引用外，補陳略稱：
Ａ、變更訴之聲明之說明：
  (一)本件基礎事實均係就坐落宜蘭縣羅東鎮○○段454之1至454
    之6地號土地上、如原判決附表所示之6棟不動產，探討所有
    權誰屬，以及是否可以塗銷之問題，應儘量利用一次訴訟程
    序徹底解決兩造紛爭。本件變更後之先位聲明，係於聲明第
    3項增加「並由國新公司為所有權第一次登記」，至備位聲
    明部分則屬追加，爰依民事訴訟法第446條第1項規定，於本
    審變更訴之聲明如前述之先位及備位聲明。
  (二)先位及備位聲明共通部分：
  1.依最高法院91年度台上字第2162號判決意旨，被上訴人國新
    公司固於原審辯稱系爭不動產係由戊○○出資建造，惟上訴
    人一再主張以被上訴人提出之支票只能證明由此支出，但不
    能證明支出給誰及用途，故要求被上訴人國新公司應提出該
    公司89及90年帳冊、日記帳及分類帳云云，被上訴人並未能
    提出，則上訴人何能「明知」系爭不動產確係由被上訴人戊
    ○○出資建造？況原審於93年5月18日判決時，乃係以上訴
    人無法證明被上訴人國新公司有出資興建系爭不動產，亦無
    法證明系爭不動產係屬所有被上訴人國新公司，故駁回上訴
    人於原審之請求，是系爭不動產究係屬誰所有，尚有爭議。
    故上訴人於93年9月間追加備位聲明行使民法第244條撤銷權
    ，顯未逾1年之除斥期間。
  2.兩造於92年7月30日依民事訴訟法第270之1第1項第3款、第3
    項規定，同意將本件爭點簡化為確認系爭不動產為被上訴人
    國新公司所有。惟基於同理，乃因兩造於原審審理時，被上
    訴人國新公司並未能提出該公司89年及90年帳冊、日記帳及
    分類帳，以證明係被上訴人戊○○出資建造，故上訴人何能
    「明知」系爭不動產確係由被上訴人戊○○出資建造？自無
    從將該爭點列為協議之一部分。退萬步言，亦屬民事訴訟法
    第270之1第3項情事，上訴人於本審追加備位聲明，自屬合
    法。
  3.依民法第66條第1項規定、最高法院70年台上字第2221判例
    、85年度台上字第100號判決、89年度台上字第374號判決、
    最高法院42年台上第323號判例等意旨，上訴人追加備位聲
    明行使民法第244條撤銷權，未逾一年除斥期間甚明。
Ｂ、先位聲明：
　(一)以下事證，足證系爭6棟建物，係被上訴人國新公司出資興
  建：
  1.被上訴人國新公司於86年7月間向上訴人借款5千萬元，雖提
    供花蓮市○○段第1031號土地及其上建物設定抵押權予上訴
    人，當時上訴人對該等擔保品之「擔保放款總值」為5千1百
    餘萬元，其中土地部分係以每平方公尺11萬元評估，惟公告
    現值僅有4萬1千元。86年以後，臺灣地區景氣轉壞，房地產
    大幅下跌，依一般經驗，被上訴人國新公司自89年8月23日
    起即未依約清償本息，尚積欠上訴人本金4千8百零1萬元及
    利息暨違約金，上訴人並已取得確定支付命令，上訴人就被
    上訴人國新公司之擔保品拍賣，92年6月間為第4次拍賣，其
    底價降為4千6百18萬元，遠低於被上訴人國新公司積欠上訴
    人之債務。系爭不動產於90年5月8日，由原起造人即被上訴
    人國新公司申請變更為被上訴人乙○○、丁○○、甲○○、
    丙○○，距離被上訴人國新公司89年8月23日起未依約清償
    本息，僅二個多月，顯見被上訴人國新公司當時財務狀況惡
    化，急忙脫產。
  2.被上訴人戊○○雖於原審辯稱「這6棟建物是我興建的，且
    是我出資的」云云，縱屬真實，亦僅係被上訴人戊○○與被
    上訴人乙○○、丙○○、丁○○、甲○○等人間之債權債務
    關係，被上訴人國新公司並未積欠被上訴人乙○○、丙○○
    、丁○○、甲○○等人任何金錢，因此其將系爭不動產起造
    人變更並為所有權第1次登記之行為，即係「無償行為」
    ，依民法第244條第1項、第4項規定，應塗銷該所有權第1次
    登記，由被上訴人國新公司為所有權第一次登記。
  3.被上訴人國新公司於原審所提出，由安侯建業會計師事務所
    （下稱安侯事務所）經過實地查帳後，所查核簽證之財務報
    表，係該公司88、89年之經營結果及現金流量，其中「在建
    房屋」所指之維揚段即指系爭不動產：所謂「在建房屋」一
    語，依該財務報表附註1之(二)之說明，指「本公司委託營造
    公司興建供出售之住宅及辦公大樓，於建造期間投入之建造
    成本」，系爭不動產之建造執照係於89年4月12日核發，屬
    被上訴人國新公司於89年之經營結果及現金流量。且系爭不
    動產工程名稱為「維揚段」，依上開財務報表附註4記載，
    被上訴人國新公司於89年度所投入之「成本及預收房屋款及
    遞延行銷費用」為220萬2841元，該費用與原審向財政部臺
    灣省北區國稅局羅東稽徵所函查結果，其中屬89年之扣抵聯
    資料共2百萬元相當，足證系爭不動產確屬於被上訴人國新
    公司自有資金興建。又依上開財務報表附註4之(三)「宜蘭縣
    羅東鎮○○段454 -1至454-6地號土地」，可知「在建房屋
    」維揚段即指系爭不動產。
  4.被上訴人國新公司就系爭不動產與集英營造有限公司（下稱
    集英公司）簽訂工程合約書，約定由集英公司負責承造系爭
    不動產。該公司以被上訴人國新公司為買受人開立統一發票
    16紙，被上訴人國新公司亦持該統一發票向財政部北區國稅
    局羅東稽徵所申報扣抵進項稅款，有財政部臺灣省北區國稅
    局羅東稽徵所於93年4月21日復本院函所檢送國新公司89年
    至91年扣抵聯資料可明，被上訴人戊○○於原審證稱「88、
    89年間本來要在同一筆土地上興建房子，大約5、60戶之9層
    樓不動產，後來建築融資未獲上訴人銀行通過，致無法興建
    ．．．但如果用個人興建將來要出賣稅負很重，故我才會用
      國新公司的名義來興建」云云，縱謂渠「用國新公司的名
      義來興建」為真，惟其既以被上訴人國新公司名義申請建
      造執照，被上訴人國新公司又於該年度之資產負債表列於
      資產項下之「流動資產－在建房屋」，被上訴人國新公司
      又以承攬人集英公司所開具國新公司為買受人開立統一發
      票扣抵進項稅款，如何能謂系爭不動產不屬於被上訴人國
      新公司所有？
　5.上訴人於本審審理開始，即聲請本院命被上訴人國新公司提
  出若干單據，被上訴人國新公司表示「上訴人要求之單據，被
  上訴人表示公司經過多次遷徙無法找到」云云。惟89年迄今尚
  未逾4年，且會計單據為公司重要文件，被上訴人國新公司本
  應保存，況上訴人於原審所提出被上訴人國新公司於86年7月
  23日簽署之借據，被上訴人國新公司之住址為「羅東鎮○○路
  57號」，與原審判決書之地址相同，足證被上訴人國新建設公
  司自86年迄今未遷徙，被上訴人國新公司所辯全係謊言，依前
  引民事訴訟法第345條第1項規定，在建房屋所指之維揚段即指
  系爭不動產。
  (二)系爭不動產實際出資者，即被上訴人國新公司：
  1.系爭不動產之相關建築費用，雖係由戊○○以其個人設於第
    一商業銀行羅東分行帳號014306號、台北國際商業銀行羅東
    分行帳號000-00-00000-0-00號、合作金庫銀行羅東分行帳
    號0000000000000號等甲存帳戶內之票據支付。查支票乃無
    因及流通證券，系爭不動產縱以被上訴人戊○○之支票為付
    款方式，亦不得謂即係被上訴人戊○○所有，且系爭不動產
    自建造執照、承攬契約、統一發票之扣抵，以及財務報表之
    列帳，均係以被上訴人國新公司之名義為之，是系爭不動產
    之工程款或建築費用縱係由被上訴人戊○○以其個人支票支
    付，亦係戊○○個人與被上訴人國新公司間就該資金如何清
    算之問題，原審竟摒棄建造執照、承攬契約、統一發票及財
    務報表等形式及實質均為真正之公、私文書，僅以相關建築
    費用由被上訴人戊○○帳戶支出，即推論系爭不動產屬於被
    上訴人戊○○個人出資建造，即非正確。
  2.另被上訴人原審辯稱，相關建築費用係由被上訴人戊○○以
    其個人設於第一商業銀行羅東分行帳號014306號、台北國際
    商業銀行羅東分行帳號000-00-0000 0-0-00號、合作金庫銀
    行羅東分行帳號0000000000000號等甲存帳戶內之票據支付
    ，並提出「維揚454工地建造工程費用支出」等3份由上述3
    家銀行兌付之支票細目資料為證，金額分別為50萬3千6百47
    元（第一商業銀行羅東分行）、110萬5850元（台北國際商
    業銀行羅東分行）、367萬3798元（合作金庫銀行羅東分行
    ），合計共528萬3295元。上訴人聲請本院函調上開貸方明
    細，其中：屬於合作金庫銀行羅東分行，於89年8月15日至
    90年10月30日間之貸方部分，由被上訴人國新公司及其他第
    3人轉帳存入戊○○之帳號000000000 0000號甲存帳戶，高
    達1935萬6580元，其中由被上訴人國新公司轉帳存入金額高
    達833萬2900元，被上訴人國新公司之關係企業國糧實業股
    份有限公司（下稱國糧公司，負責人戊○○）轉入278萬66
    80元、被上訴人國新公司關係企業行迅股份有限公司（下稱
    行迅公司，負責人黃俊生為被上訴人戊○○之子）轉入77萬
    7000元、由其他第三人轉帳存入646萬元、被上訴人國新公
    司直接匯款至系爭不動產承攬人集英公司帳戶100萬元，因
    此系爭不動產之工程款，即使其中之367萬3798元由被上訴
    人戊○○自渠前述合作金庫銀行羅東分行帳號000000000000
    0號之甲存帳戶所支出，惟該期間，光是由被上訴人國新公
    司轉入高達833萬2900元，是系爭不動產實際出資者，應係
    被上訴人國新公司。
  (三)被上訴人之所有權第一次登記係強制執行法第51條第2項所
    稱之「就查封物所為之移轉或其他有礙執行」之行為：
  1.依最高法院71年台上字第3636號判決、最高法院87年台上字
    第153號判決、最高法院92年度台上字第2815號判決意旨，
    本件系爭不動產係於90年10月17日下午2時50分完成查封在
    案，惟被上訴人乙○○、丙○○、丁○○、甲○○就系爭不
    動產完成所有權第1次登記之時間，係同日（90年10月17日
    ）下午3時19分28秒，顯見係在系爭不動產查封發生效力之
    後，被上訴人上開登記之行為即係強制執行法第51條第2項
    所稱之「就查封物所為之移轉或其他有礙執行」之行為，上
    訴人自得主張不生效力，故系爭不動產仍屬原始起造人即被
    上訴人國新公司所有。
  2.退步言之，如非符合強制執行法第51條第2項規定，惟依上
    開陳述第(一)點2.所陳，被上訴人將系爭不動產起造人變更並
    為所有權第1次登記之行為，亦屬無償行為，依民法第244
    條第1項及第4項規定，即應塗銷該所有權第1次登記，並由
    被上訴人國新公司為所有權第1次登記。
Ｃ、備位聲明：
　(一)縱謂系爭不動產確屬於被上訴人國新公司所有，惟查該公司
  於86年7月23日向上訴人借貸5千萬元，並由被上訴人國新公司
  之法定代理人戊○○擔任連帶保證人，約定被上訴人國新公司
  應按期清償，惟自90年8月23日起被上訴人國新公司即未再依
  約清償，前開借款債務，已經上訴人向臺灣宜蘭地方法院聲請
  核發90年度羅促字第9394號支付命令確定在案，是被上訴人戊
  ○○亦係上訴人之債務人，應無疑義。
  (二)被上訴人戊○○原審一再辯稱「這6棟建物是我興建的，且
    是我出資的」云云，縱系爭不動產屬其出資興建，戊○○同
    時表示「我錢不夠，我兒子、女婿幫忙出錢」、「乙○○等
    人是我兒子、女婿、媳婦，因為我向他們借錢，故將起造人
    變更為他們」、「大部分的錢都是由我自己出的，只有一小
    部分的錢是向他們拿的，但實際上拿多少錢我不記得了，他
    們都是拿現金給我」云云，且亦未能證明被上訴人乙○○、
    丁○○、甲○○、丙○○等人確有借錢事實，縱能證明有借
    錢給伊事實，本件亦係先有債權後移轉不動產所有權為擔保
    或抵償之行為，是渠等間就系爭不動產變更起造人及所有權
    第1次登記之行為即屬無償行為，依民法第244條第1項及第4
    項規定，即應塗銷該所有權第1次登記，並由被上訴人戊○
    ○為所有權第1次登記，有最高法院69年台抗字240號判例意
    旨可參。
　(三)系爭不動產既屬被上訴人戊○○出資興建，確屬渠所有，依
  最高法院70年台上字第2221號判例意旨，被上訴人戊○○倘基
  於法律行為欲移轉予第三人所有，自須辦理移轉登記，第三人
  始能取得所有權。亦不能以行政上變更起造人名義之方式，取
  得系爭房屋之所有權，詎被上訴人戊○○怠於行使對於被上訴
  人乙○○、丁○○、甲○○、丙○○等人之請求權，上訴人因
  保全債權，自得依民法第242條前段規定，以自己之名義行使
  其權利，爰求為判決如備位聲明。
貳、被上訴人方面：
一、聲明：上訴及追加之訴駁回。
二、陳述：除與原判決記載相同者，茲引用外，補陳略稱：
Ａ、本件不應准許上訴人為訴之變更：
　(一)依最高法院91年台簡抗字第33號判決、91年度台抗字第235
  號判決意旨參照，本件上訴人所追加之備位聲明，係就不同之
  所有權而為爭執，與先位聲明之主要爭點並未具共同性，自未
  合於前開所敘請求基礎事實同一之要件，被上訴不同意上訴人
  為備位聲明之追加。
  (二)依民事訴訟法第270條之1第3項規定，本件被上訴人於92年5
    月19日在原審所提出之民事答辯(三)狀中即已主張系爭建物為
    戊○○所興建，上訴人於原審已知悉被上訴人對於系爭建物
    之所有權已爭執係戊○○所有，上訴人如欲備位主張系爭建
    物為戊○○所有，則於第一審法官就兩造之爭點為簡化協議
    時，上訴人就備位聲明部分原即可在爭點內為主張，然上訴
    人在原審時就此可主張為備位之聲明，並未在協議爭點整理
    時為主張。由於上訴人所追加之備位聲明部分並未在協議簡
    化之爭點內，被上訴人對此爭點之變更亦不同意。且前開備
    位聲明於第一審時本即可提出，然上訴人卻未提出，此係可
    歸責於上訴人之事由，且因本件備位聲明係上訴人於第一審
    時未提出，並非原審於協議時漏未審酌，更無「協議顯失公
    平」之情事，故依民事訴訟法第270條之1第3項規定，上訴
    人所為訴之追加即無理由。
  (三)上訴人變更後之先位聲明，係於聲明第3項增加「並由國新
    建設公司為所有權第1次登記」，惟前開變更並非在第一審
    時經法官就雙方之爭點為簡化協議之範圍。且關於所有權第
    1次登記係屬地政機關之權責，上訴人在本件請求之對象為
    被上訴人，則上訴人以被上訴人為對造，並進而請求「由國
    新公司為所有權第1次登記」，然國新公司僅係登記主體，
    而為所有權第1次登記之辦理機關為地政機關，故上訴人請
    求國新公司為所有權第1次登記自屬無據。又上訴人追加備
    位聲明第3項「並由戊○○為所有權第1次登記」，基於同一
    理由，亦屬無據。
Ｂ、對上訴人先位聲明部分之答辯：
　(一)系爭建物在未辦理保存登記前，其前原始取得人應為被上訴
  人戊○○：
  1.未保存登記之建物，係由出資興建者為原始起造人，該房屋
    之所有權即屬出資興建之人原始取得，至於建造執照上之起
    造人，僅係行政機關管理建築之方法，苟非出資興建之人，
    即難認係原始起造人，該建物自非建造執照上之名義起造人
    所有。本件坐落於宜蘭縣羅東鎮○○段454之1至454之6地號
    土地上所興建之六棟建物，於興建之初雖以被上訴人國新公
    司為起造人，惟國新公司僅係名義上之起造人，相關建築費
    用均非由被上訴人國新公司出資，而係由被上訴人戊○○出
    資興建，此由系爭建物之相關建築費用，均由被上訴人戊○
    ○以其甲存帳戶之支票支付。且被上訴人戊○○於原審亦證
    稱「這六棟建物是我興建的，且是由我出資的，我錢不夠，
    我兒子、女婿幫忙出錢」云云。另負責供應系爭建物主要工
    程材料預拌混凝土之立泰預拌混凝土工業股份有限公司（下
    稱立泰公司）公司人員賴長榮，及負責土木工程之裕昌企業
    社負責人朱永裕，暨負責水電工程之全友水電行林奕智於原
    審時均證稱相關費用均由被上訴人戊○○所給付，故系爭建
    物之原始出資起造人確為被上訴人戊○○，被上訴人國新公
    司於系爭建物之建造過程中並未出資。再參以本件相關建築
    證外，另有戊○○所開立合作金庫羅東支庫甲存第001487
    帳號，89年2月8日到期，票號0000000號支票支付與建築師
    費用之支票可稽，且建築師黃建興於原審亦證稱「是戊○○
    付我設計監造費，印象中好像是60多萬元，有開收據，收據
    開給誰我不記得。提示的2張收據就是戊○○所付的監造設
    計費，依2張收據所載應該是40多萬。」等語，均足證系爭
    建物在未辦理保存登記前之前原始取得人應為被上訴人戊○
    ○，而非被上訴人國新公司。
  2.上訴人一再以被上訴人國新建設公司由安候事務所經過實地
    查帳後，所查核簽證之財務報表，該公司88及89年之經營結
    果及現金流量，其中「在建房屋」所指之維揚段即指系爭不
    動產云云。惟系爭建物之出資興建之人為被上訴人戊○○，
    此業據被上訴人提出相關由被上訴人戊○○支付建築款項之
    證明，及收受被上訴人戊○○所支付工程款項之人之證述為
    憑。而前開安候事務所所查核簽證之財務報表，並未有系爭
    建物興建時係由被上訴人國新公司出資之相關證據，上訴人
    復未舉證證明系爭建物係由被上訴人國新公司所出資，自難
    僅據安候事務所所簽證之財務報表，即謂系爭建物係國新公
    司所出資，而由該公司為原始取得系爭建物之所有權。
  (二)本件被上訴人間所為變更起造人名義之行為，並未有害及債
    權人之情事：
  1.建造執照上所載起造人，僅為行政管理之便利，苟非出資興
    建之人，尚難認係原始起造人。故起造人之變更，係依建築
    法第55條第1項第1款規定，向主管建築機關申報變更起造人
    ，俾利行政上之管理而已，該等起造人之變更，亦無法據為
    所有權認定之歸屬，自與民法之「有償行為」或「無償行為
    」無涉，更與是否有害及債權無關。上訴人就行政管理之起
    造人名義登記之變更請求民事法院為私權行為之撤銷，係以
    私權行為干預行政權，於法自有未合。
  2.依民法第244條第1、2項規定撤銷權之行使，必以「有害及
    債權」為要件，亦即債權人依民法第244條第1、2項規定，
    提起撤銷債務人詐害行為之訴，必須該債務人之行為有害及
    債權者始得為之，苟債務人就其無償行為或有償行為所處分
    之財產外，尚有其他財產足以償還其對債權人之債務，自無
    仍許債權人依上開規定行使撤銷權之餘地。故主張撤銷權者
    ，係因債務人之行為「有害及債權」，債權人方得為之，且
    債權人就此亦應舉證證明自己之權利係因該項行為致受損害
    方可為之，有最高法院48年台上字第338號判例意旨可參。
    本件上訴人主張被上訴人國新公司尚積欠之債務有二筆，其
    中一筆為4806萬6601元，另筆為141萬9725元。被上訴人國
    新公司為借貸前開款項，曾提供座落花蓮市○○段第1031地
    號土地及其地上物作為擔保，設定本金最高限額6千萬元之
    抵押權與上訴人，而前開土地及建物經上訴人核估後之價值
    ，高達7千5百萬元。另前開土地及建物經臺灣花蓮地方法院
    91年度執字第6425號強制執行，於92年4月30日進行第一次
    拍賣時，其總值尚達6463萬元，故被上訴人國新公司所提供
    之擔保物之價值已足清償被上訴人國新公司積欠上訴人之債
    務，縱認系爭建物為被上訴人國新公司所有而有移轉之情事
    ，亦不發生民法第244條第1、2項所指「有害及債權」之情
    事。
  (三)被上訴人乙○○、丙○○、丁○○、甲○○於90年10月17
    日所為之建物第1次登記，並非在臺灣宜蘭地方法院查封之
    後：蓋本件苟依上訴人之主張得以建造執照上之登記名義人
    作為所有權歸屬之論據，則上開原先登記被上訴人國新建設
    公司為起造人之建造執照，業於90年5月8日變更起造人為被
    上訴人甲○○、丁○○、乙○○、丙○○等，並於90年5月
    23日經宜蘭縣政府准予備案，依此建造執照之記載，系爭建
    物亦於90年5月8日即移轉與被上訴人甲○○、丁○○、乙○
    ○、丙○○等人，然上訴人之查封係在90年10月17日，此一
    查封行為係在系爭建物移轉與被上訴人甲○○、丁○○、乙
    ○○、丙○○等人之後，自不發生上訴人所主張本件有強制
    執行法第113條、第51條第2項規定之情事。
  (四)被上訴人國新公司轉帳存入戊○○帳戶之款項，並非作為給
    付被上訴人在原審所提出作為支付工程款支票之用：
  1.本院函調自第一商業銀行羅東分行帳號014306號、台北國際
    商業銀行羅東分行帳號000-00-00000-0-00號之相關款項，
    均係由被上訴人戊○○所簽發，並未有國新公司之款項流入
    戊○○在第一商業銀行羅東分行帳號014306號、台北國際商
    業銀行羅東分行之帳戶內。
  2.至合作金庫銀行羅東分行帳號0000000000000號等甲存帳戶
    內之票據，雖有被上訴人國新公司之款項流至戊○○帳戶之
    情事，惟參諸該等款項之流入時間，均與被上訴人戊○○支
    付工程款與系爭工程之廠商之時間未合，且被上訴人戊○○
    於支付系爭工程之工程款時，該帳戶內本即有足夠之款項支
    付系爭工程之工程款，根本無須使用到被上訴人國新公司所
    匯入之款項，足證被上訴人國新公司所匯入之款項並非作為
    支付系爭工程款之用，而係作為支付其他支票票款之用，與
    系爭工程根本無關。
  3.上訴人主張被上訴人國新公司轉帳至被上訴人戊○○帳戶云
    云，惟其所能證明者僅係被上訴人國新公司與被上訴人戊○
    ○間有此資金往來，難認由被上訴人國新公司出資興建，況
    如被上訴人國新公司苟係出資興建系爭建物之人，則該公司
    大可使用自已公司之支票支付工程款即可，無須大費週章轉
    帳於被上訴人戊○○帳戶，再由被上訴人戊○○開立支票支
    付工程款之必要。至於國糧公司、行迅公司轉帳給被上訴人
    戊○○，亦屬該2公司與被上訴人戊○○間有該等資金往來
    ，難認由被上訴人國新公司出資興建。
Ｃ、對上訴人備位聲明部分之答辯：
　　依民法第245條規定，本件被上訴人於92年5月19日原審所提
  出民事答辯(三)有「宜蘭縣羅東鎮○○段454之1至454之6地號土
  地上所興建之6棟建物，於興建之初雖以被上訴人國新公司為
  起造人，惟被上訴人國新公司僅係名義上起造人，相關之建築
  費用均非被上訴人國新公司所出資，而係由訴外人戊○○所出
  資興建，相關之興建建築費用，均由被上訴人戊○○以其甲存
  帳戶之支票支付，此有被上訴人戊○○開立支票支付相關工程
  款項之支票明細表及帳戶明細1件可稽」，故上訴人於斯時即
  已知悉被上訴人主張系爭建物為戊○○所興建，上訴人遲至93
  年9月間方備位聲明行使民法第244條之撤銷權，已逾1年之除
  斥期間，故上訴人備位行使民法第244條之撤銷權，亦無理由
  。
    理  由
壹、程序部分：
一、按訴狀送達後，原告不得將原訴變更或追加他訴，但經被告
    同意者，不在此限。又被告於訴之變更或追加無異議，而為
    本案之言詞辯論者，視為同意變更或追加，民事訴訟法第
    255條第1項第1款、第2項定有明文。本件上訴人起訴請求；
    (一)被上訴人分別就原判決附表所示建物、由宜蘭縣羅東地政
    事務所於90年10月17日所為之所有權第1次登記，應予塗銷
    。(二)確認如原判決附表所示之建物為被上訴人國新公司所有
    （見原審卷第4頁之起訴狀聲明）；嗣於原審審理中上訴人
    將上開聲明變更為：(一)確認原判決附表所示之建物為被上訴
    人國新公司所有。(二)被上訴人國新公司與被上訴人丙○○、
    乙○○、丁○○、甲○○間分別就前項所載建物於90年5月8
    日所為之變更起造人行為應予撤銷。(三)被上訴人丙○○、乙
    ○○、丁○○、甲○○間應分別將如原判決附表所示建物、
    由宜蘭縣羅東地政事務所於90年10月17日所為之所有權第1
    次登記予以塗銷（見原審卷第171頁之書狀），然本件被上
    訴人對於上訴人前揭變更並無異議而為本案之言詞辯論，視
    為同意變更，從而上訴人所為之變更即無不合。
二、上訴人復於本院審理中追加其上訴聲明第3項部分為：被上
    訴人丙○○、乙○○、丁○○、甲○○間應分別將如原判決
    附表所示不動產，由宜蘭縣羅東地政事務所於90年10月17日
    所為之所有權第一次登記予以塗銷，並由國新公司為所有權
    第一次登記。及備位聲明：(一)原判決廢棄。(二)前項廢棄部分
    ，請求判決1.確認原判決附表所示之不動產為戊○○所有。
    2.被上訴人國新公司與被上訴人丙○○、乙○○、丁○○、
      甲○○間分別就前項所載不動產於90年5月8日所為之變更
      起造人行為應予撤銷。3.被上訴人丙○○、乙○○、丁○
      ○、甲○○間應分別將原判決附表所示不動產、由宜蘭縣
      羅東地政事務所於90年10月17日所為之所有權第1次登記
      予以塗銷，並由戊○○為所有權第一次登記 (見本院卷第
      66、67頁)。經查上訴人於本院審理中追加先位聲明，係
      於聲明第3項增加「並由國新建設公司為所有權第1次登記
      」，其請求之基礎事實同一，核屬民事訴訟法第255條第1
      項第2款情形，被上訴人雖不同意上訴人之追加，亦應准
      許之。至於上訴人所追加之備位聲明，係就不同之所有權
      而為爭執，與先位聲明之主要爭點並未具共同性，不符合
      請求基礎事實同一之要件，被上訴亦不同意上訴人為備位
      聲明之追加，且被上訴人於92年5月19日在原審所提出之
      民事答辯(三)狀中即已主張系爭建物為戊○○所興建，上訴
      人於原審已知悉被上訴人對於系爭建物之所有權已爭執係
      戊○○所有，上訴人如欲備位主張系爭建物為戊○○所有
      ，則於第一審法官就兩造之爭點為簡化協議時，上訴人就
      備位聲明部分原即可在爭點內為主張，然上訴人在原審時
      就此可主張為備位之聲明，並未在協議爭點整理時為主張
      ，此係可歸責於上訴人之事由，兩造亦不同意變更，且此
      備位聲明係上訴人於第一審時未提出，並非原審於協議時
      漏未審酌，更無「協議顯失公平」之情事，依民事訴訟法
      第270條之1第3項規定，上訴人自應授其拘束。
    是上訴人所追加之備位聲明部分，於法不合，礙難准許。
貳、實體部分：
一、上訴人主張：如原判決附表所示6棟建物係被上訴人國新公
    司於89年3月22日以該公司為起造人，向宜蘭縣政府申請建
    造執照，並將該建物之興建工程交由訴外人集英公司承造。
    系爭建物於89年11月22日已完成4樓之結構體工程，其結構
    體既已完成，顯已足避風兩，可達經濟上之使用目的，而成
    為獨立之不動產。被上訴人國新公司竟於90年5月8日將各該
    建物起造人名義分別申請變更為被上訴人丙○○、乙○○、
    丁○○、郭美惠。又被上訴人國新公司向上訴人借款，自90
    年8月23日起即未依約清償本息，尚積欠上訴人4806萬6601
    元及自90年8月23日起至清償日止之遲延利息暨違約金，經
    上訴人向原法院聲請核發90年度羅促字第9394號支付命令確
    定在案，並向台灣花蓮地方法院聲請就國新公司之不動產為
    強制執行，然經第4次拍賣，核定底價為4618萬元，已低於
    被上訴人國新公司積欠上訴人之債務，但仍未能拍定；且該
    執行案中尚有參與分配人臺灣銀行之債權2600萬元，是爾後
    該執行標的物縱經拍定，上訴人所能獲得清償之金額亦顯然
    不足。故被上訴人間以變更起造人名義之方式，向地政機關
    申辦所有權第一次登記，無論其為無償或有償行為，因均有
    害及上訴人對被上訴人國新公司之債權，且其餘被上訴人亦
    俱知其情事，是上訴人自得聲請撤銷被上訴人間之詐害行為
    ，並請求塗銷登記，為此提起本訴，請求(一)原判決廢棄。(二)
    前項廢棄部分，請判決1.確認原判決附表所示之不動產為被
    上訴人國新公司所有。2.被上訴人國新公司與被上訴人丙○
    ○、乙○○、丁○○、甲○○間分別就前項所載不動產於90
    年5月8日所為之變更起造人行為應予撤銷。3.被上訴人丙○
    ○、乙○○、丁○○、甲○○間應分別將如原判決附表所示
    不動產，由宜蘭縣羅東地政事務所於90年10月17日所為之所
    有權第一次登記予以塗銷，並由國新公司為所有權第一次登
    記。
二、被上訴人則以：系爭6棟建物在興建之初雖以被上訴人國新
    公司為起造人，惟被上訴人國新公司僅係名義上之起造人，
    相關之建築費用均係由訴外人戊○○以其甲存帳戶之支票支
    付，此經證人戊○○陳述甚詳。故系爭建物之原始出資起造
    人確為戊○○，而非國新公司。至於集英公司雖開立發票給
    國新公司，惟此係因戊○○支付款項予小包，其後小包開立
    發票或工資表予集英公司，集英公司乃再開立發票予國新公
    司。故此一發票之開立，並不足以證明系爭建物之工程款係
    由國新公司所出資。另國新公司雖與集英公司簽訂工程合約
    書，惟此係因建造執照上係以集英公司為承造人，雙方因而
    書立此一合約書。惟依前開各該與工程相關之證人均證述系
    爭建物興建之資金來源均係源自戊○○，暨系爭工程之資金
    來源之票據亦均為戊○○之票據，此均足證明系爭建物確由
    戊○○出資興建，戊○○自應為系爭建物之原始取得人。上
    訴人雖主張系爭建物之原始取得人為國新公司，然上訴人並
    未能舉證證明國新公司對系爭建物之興建究有何出資，自難
    僅因建造執照上最初記載起造人為國新公司，即謂系爭建物
    係其原始取得。系爭建物於90年5月8日將起造人變更為乙○
    ○、丙○○、丁○○、甲○○等人時，尚未完工而達於足蔽
    風雨之狀態，且亦無法獨立為交易及使用之客體，根本未達
    可為經濟上使用之目的。上訴人訴請撤銷「起造人名義變更
    之行為」並不符合民法第244條所稱「有償行為」「無償行
    為」。上訴人主張被上訴人國新公司尚積欠之債務有2筆，
    其中1筆為4806萬6601元，另筆為141萬9725元。而被上訴人
    國新公司為系爭債務曾提供坐落花蓮市○○段第1031地號土
    地及其地上物作為擔保，設定本金最高限額6000萬元之抵押
    權予上訴人，而前開土地及建物經上訴人核估後之價值，高
    達7500萬元。另前開土地及建物經臺灣花蓮地方法院91年度
    執字第6425號強制執行，於92年4月30日進行第1次拍賣時，
    其總值尚達6463萬元。故被上訴人國新公司所提供之擔保物
    之價值已足清償被上訴人國新公司積欠上訴人之債務。故縱
    認系爭建物為被上訴人國新公司所有而有移轉之情事，亦不
    發生「有害及債權」之情事，上訴人訴請撤銷，自無理由。
    上訴人至少於91年12月24日以前即已知悉系爭建物業已登記
    在被上訴人甲○○、丁○○、乙○○、丙○○等人名下，然
    上訴人提起本件訴訟係在91年12月25日，則本件上訴人依民
    法第244條主張撤銷權，即已逾1年之除斥期間。上開原先登
    記被上訴人國新公司為起造人之建造執照，業於90年5月8日
    變更起造人為其餘被上訴人，並於90年5月23日經宜蘭縣政
    府准予備案。故依此建造執照之記載，系爭建物亦於90年5
    月8日即移轉與被上訴人甲○○、丁○○、乙○○、丙○○
    等人，然上訴人之查封行為係在90年10月17日，此一查封行
    為係在系爭建物移轉與被上訴人甲○○等4人之後，自不發
    生上訴人所主張本件有強制執行法第113條、第51第2項規定
    之情事。又系爭建物在第1次建物保存登記公告15日期滿無
    人異議時，被上訴人甲○○、丁○○、乙○○、丙○○等人
    即取得所有權，上訴人在公告期間並未曾為異議之行為，且
    上訴人之查封行為係在此之後，自不生查封之效力。又建物
    第一次保存登記旨在為所有權之登記，此一登記行為並非「
    移轉」行為，且此1登記行為僅為依土地法規定所為之登記
    ，就登記行為本身而言，亦非「有礙執行」之行為，故此一
    建物第1次所有權登記並非強制執行法所稱之「就查封物所
    為之移轉或其他有礙執行」行為等語資為抗辯。
三、兩造不爭執之點：
(一)被上訴人國新公司於86年7月23日向上訴人借貸5千萬元，約
    定被上訴人國新公司應按期清償，惟自90年8月23日起被上
    訴人國新公司即未再依約清償，上訴人即於90年9月28日向
    原法院聲請假扣押，並經原法院於90年10月17日下午2時50
    分就系爭6筆建物完成查封登記。前開借款債務，已經上訴
    人向原法院聲請核發90年度羅促字第9394號支付命令確定在
    案，並向台灣花蓮地方法院聲請就被上訴人國新公司之不動
    產為強制執行，然經第4次拍賣，仍未拍定。
(二)被上訴人國新公司於89年3月22日為起造人向宜蘭縣政府聲
    請就系爭6棟建物申請核發建造執照。該建照執照之起造人
    於90年5月8日已變更為被上訴人乙○○、丁○○、甲○○、
    丙○○等人，被上訴人並於90年10月17日下午（即土地異動
    清冊記載登錄的時間）分別辦理建物第1次登記。
(三)上訴人向原法院聲請對國新公司以90年執全字第536號為假
    扣押查封後，原審於90年12月28日即囑託宜蘭縣羅東地政事
    務所就上開建物為限制登記時，羅東地政事務所以91年1月4
    日90羅地一（）字第14112號函覆原審稱上開6棟建物已非
    屬被上訴人國新公司所有。
    以上事實為兩造所不爭執，並有上訴人提出之借據1紙、支
    付命令暨確定證明書、拍賣公告各2份可證（見原審卷第11
    頁、第196頁至201頁），復經原審調閱原法院90年裁全字第
    10 21號假扣押卷、90年執全字第536號假扣押執行卷宗，及
    向台灣花蓮地方法院91年執字第6425號清償債務強制執行卷
    宗無訛，另有宜蘭縣政府檢送之建造執照卷宗、宜蘭縣政府
    建設局90年5月23日90建管字第2085號函文、宜蘭縣土地建
    物異動清冊等件（見原審卷第28頁至36頁、第62頁）、囑託
    登記函、建物登記本及假扣押執行卷宗（見原審卷第13頁至
    15頁）足憑。
四、兩造爭執之點（見原審卷第141頁至145頁）：
(一)就第二項1.聲明確認系爭6棟建物為國新公司所有部分：
    系爭建物在未辦理保存登記前之原始取得人為何？系爭建物
    在90年5月8日將起造人變更為乙○○、丙○○、丁○○、甲
    ○○時系爭建物是否達足蔽風雨可為經濟上使用之目的？
(二)就第二項2.聲明訴請撤銷變更起造人行為部分之爭點：
    上訴人訴請撤銷「起造人名義變更之行為」是否符合該法所
    稱「有償行為」「無償行為」？被上訴人間所為之變更起造
    人名義之行為是否有害及債權人？被上訴人訴請撤銷之請求
    權是否罹於時效？
(三)就第二項3.聲明訴請塗銷所有權第一次登記部分之爭點：
    被上訴人乙○○、丙○○、丁○○、甲○○於90年10月17日
    所為之建物第1次登記是否在原法院查封之後？被上訴人上
    開登記之行為是否為強制執行法所稱之「就查封物所為之移
    轉或其他有礙執行」行為？
五、關於第二項1.聲明確認系爭6棟建物為國新公司所有部分：
    即系爭建物在未辦理保存登記前之原始取得人為何？系爭建
    物在90年5月8日將起造人變更為乙○○、丙○○、丁○○、
    甲○○時系爭建物是否達足蔽風雨可為經濟上使用之目的？
(一)按建造執照僅係行政機關管理建築之方法，並非取得所有權
    之法定證據，未辦理建物第1次所有權以前，房屋所有權屬
    於出資興建之原始建築人，與起造人及納稅人名義誰屬無涉
    。因自己出資而建築之房屋，不待登記即原始取得其所有權
    ，與該房屋行政上起造人名義之誰屬無關，亦與因法律行為
    而取得者，須依民法第758條規定經登記始取得其所有權者
    不同 (最高法院85年度台上字第247號、85年台上字第100號
    等裁判意旨參照)。又主管機關核發建造執照所載之起造人
    ，僅為聲請主管機關核發建造執照之人而已，非謂建造執照
    所載之起造人，必為興建建物而原始取得其所有權之人 (最
    高法院70年度台上字第976號裁判意旨參照)，是本件如附表
    所示6棟建物，在未辦理保存登記前之所有權人，自應屬實
    際出資建造該建物者所有，而非以建照執照之起造人名義誰
    屬來為認定。
(二)經查坐落宜蘭縣羅東鎮○○段454之1至454之6地號之土地上
    、如原判決附表所示之6棟建物，於興建之初雖係以被上訴
    人國新公司為起造人，且因該建物在89年11月22日即已完成
    4樓之結構體工程，故90年5月8日建物變更起造人名義為被
    上訴人乙○○、丙○○、丁○○、甲○○時，雖尚未竣工，
    然已達足蔽風雨可為經濟上使用目的之程度，而成為獨立之
    不動產，固有宜蘭縣政府建設局建造執照六份及宜蘭縣政府
    以92年5月22日府建管字000 0000000函送之申請勘驗管制表
    可稽（見原審卷第22頁至27頁、第253頁至254頁）。惟坐落
    前開地號土地上、包含系爭6建物在內共計10棟建物之建築
    費用，實際上均係由國新公司之法定代理人戊○○個人籌資
    興建並支應所有工程款予各承包商，僅因營造實務上之習慣
    或為節省稅賦，方以國新建設公司名義為起造人，然被上訴
    人國新公司並無實際出資等事實，已據戊○○於原審到庭陳
    述甚詳（見原審卷第378頁至381頁、第412頁至413頁）；另
    證人即該建物之監造設計師黃興發亦到庭陳稱：「是戊○○
    找我設計的，當時是10棟建物。是戊○○出資建造的，因為
    從頭到尾都是他跟我接洽的。」「依建造執照的記載國新公
    司是起造人，一般興建房屋要用建設公司的名義興建，一般
    來說都是業主說要用何人的名義當起造人，我們就用何人的
    名義當起造人。系爭建物應該也是業主戊○○拿資料給我們
    ，我們才以國新公司為起造人，但是當時情形已經不太記得
    。」等語（見原審卷第389頁至392頁），系爭建物之承造人
    集英公司負責本件工程人員范榮明表示：「工程的出資人是
    戊○○。我是承造人，之前的建造是以國新公司為申請，一
    般蓋屋都要以建設公司為起造人。工程期間我只有與戊○○
    有接觸。」「戊○○是國新公司的董事長，但房子是戊○○
    蓋的，但建造執照是國新公司的名義，錢都是戊○○出的，
    但至於實際上是他個人建造的或是為國新公司建造的，這部
    分我沒有辦法作區別。但系爭工程都是他開票給我支付下包
    的工程款。」「我只有支領管理費，管理費是戊○○發給我
    ，集英公司有開發票，發票抬頭都是寫國新公司。下包商的
    發票都是開給集英公司，我再用戊○○的票付給他們工程款
    。」「本件都是戊○○以他個人的票來支付。沒有國新公司
    簽發的票據。」等語（見原審卷第414頁至415頁）；且前開
    三位證人對於興建系爭建物前之洽商過程、工程期間之付款
    經過等事項之陳述，均互核相符，自堪信為真。證人戊○○
    復陳稱：伊為興建系爭建物曾因資金不足而向其兒子、女婿
    借錢，因而在嗣後將系爭6棟建物之起造人分別變更為兒子
    、女婿、媳婦即其餘被上訴人等人等情，亦與范榮明稱「這
    個變更起造人是我去辦的，當時我是聽戊○○說他蓋這個房
    子有跟他家人拿錢，所以他變更起造人名義給這些家人。」
    相符（見原審卷第41 5頁），益證如原判決附表所示之6建
    物確實係由戊○○個人出資或向其餘被上訴人借錢興建，而
    與被上訴人國新公司無關。被上訴人抗辯出資興建系爭房屋
    之原始建築人係訴外人戊○○，是其不待登記即取得所有權
    ，實為系爭6棟建物之原始取得所有權人等語，要屬可採。
(三)再者，系爭建物之相關建築費用均係戊○○以其個人設於第
    一商業銀行羅東分行帳號014306號、台北國際商業銀行羅東
    分行帳號00000000000000000號、合作金庫銀行羅東分行帳
    號00000000000 00號等甲存帳戶內之票據支付乙節，亦有被
    上訴人提出戊○○開立支票支付相關工程款項之支票明細表
    及帳戶明細可按（見原審卷第96頁至113頁），復經原審向
    前揭銀行函查該等支票確係由訴外人戊○○所開立以支付給
    各該工程公司或企業社無誤，有台北國際商業銀行羅東分行
    92年10月9日北商銀羅東（092）字第00 151號、第一商業銀
    行羅東分行92年10月15日（92）一羅字第185號、合作金庫
    銀行羅東分行92年12月31日合金羅營字第92005947 2號等函
    文所檢附之支票正反面影本在卷可憑（見原審卷第231頁至
    252頁、第255頁至267頁、第287頁至336頁），其中交付予
    訴外人立泰公司、裕昌企業社、全友水電工程行等公司之票
    據，乃戊○○用以支付系爭建物之預拌混凝土、泥作、水電
    等項工程之工程款，亦據前開公司行號之負責人賴長榮、朱
    永裕及林奕智等人到庭證述明確，3位證人亦均表示工程期
    間僅收受戊○○個人之票據，未曾收領國新公司或他人所開
    立之支票（見原審卷第381頁至387頁），此與前揭證人范榮
    明陳稱「本件都是戊○○以他個人的票來支付。沒有國新公
    司簽發的票據。」亦屬相符，自堪認被上訴人抗辯系爭建物
    之工程款或建築費用均係戊○○以其個人資金支付等情，應
    非子虛。
(四)又查，系爭建物興建工程係由黃建興建築師為設計監造人，
    調閱之建照執照卷宗可稽外，亦經臺灣省建築師公會宜蘭辦
    事處以93年1月29日93台建師宜字第013號函覆原審屬實（見
    原審卷第354頁）。而前開設計監造費用46萬4900元乃由戊
    ○○支付乙節，此業據被上訴人提出黃建興所開立之收據2
    紙為證，其中金額30萬元之收據部分，係戊○○以其合作金
    庫銀行羅東分行甲存第0000000帳號、發票日89年2月8日、
    票號0000000號之票據為支付等情，並有帳戶明細及合作金
    庫銀行羅東分行以合金羅營字第93000795 4號函檢送之支票
    1紙為佐（見原審卷第328頁、349頁、360頁）。另證人黃建
    興亦表示：「是戊○○付我設計監造費，印象中好像是60多
    萬元，有開收據，收據開給誰我不記得。（提示收據）提示
    的2張收據就是戊○○所付的監造設計費，依2張收據所載應
    該是40多萬。」「我的款項都是戊○○付的」等語（見原審
    卷第389頁、390頁），可見系爭建物之設計監造費用亦由戊
    ○○所出資，被上訴人依此抗辯系爭建物實際出資而建築之
    人應為戊○○，非被上訴人國新建設公司，實非無據。
(五)上訴人雖舉被上訴人國新公司之財務報表1份，主張系爭建
    物之出資興建人乃被上訴人國新公司，然查該財務報表附註
    內固載有「本公司於民國八十九年度與地主黃新宗簽訂宜蘭
    縣羅東鎮○○段四五四之一～四五四之六地號土地，面積約
    五０三平方公尺之合建分售契約，約定由本公司負責規劃、
    建築設計、請領建照及營造工程；建築完成後，地主取得土
    地產權、本公司取得建物產權；銷售建物及土地時，由地主
    與本公司分別與客戶簽訂買賣契約，並預計民國九十年度完
    工。」等語（見原審卷第181頁至193頁），惟該記載未說明
    國新公司所欲建築之建物為何，且訴外人戊○○在興建系爭
    建物之前，即曾以國新公司名義在相同地號土地上規劃興建
    約五、六十戶之9層樓建物，並以該財務報表向上訴人借貸
    ，然因該項建築貸款融資未獲上訴人銀行通過，致無法興建
    ，嗣後戊○○遂改以個人資金另在相同土地上興建包含系爭
    6棟在內之10棟3層樓建物乙情，已據證人戊○○到庭陳述綦
    詳，另建築師黃建興亦曾在庭表示於興建系爭建物之前，在
    相同土地上確實曾就整筆土地另為其他規劃設計，惟後來並
    未興建等語（見原審卷第378頁至379頁、第391頁）；再佐
    以上訴人亦表示該財務報表乃被上訴人國新公司為借款而向
    上訴人所提出，惟上訴人又無提出國新公司除前述86年7月
    23日之5千萬元借款外，另又向其借款之事證，顯見證人戊
    ○○稱該財務報表乃國新公司在89年間為興建五、六十戶之
    9層樓建物時，為辦理建築融資所提供給上訴人之資料乙情
    ，應屬實在；是該財務報表記載國新公司所出資興建之建物
    ，是否即為系爭建物，抑或為該公司原規劃卻因未獲融資而
    無興建之9層樓建物，非無疑問。上訴人憑此主張系爭6棟建
    物係國新建設公司所出資興建，殊嫌無據。
(六)至於被上訴人國新公司雖曾就系爭建物與集英公司簽訂工程
    合約書，約定由集英公司負責承造系爭建物，嗣後集英公司
    亦以國新公司為買受人開立統一發票16紙，被上訴人國新公
    司亦持該統一發票向財政部北區國稅局羅東稽徵所申報扣抵
    進項稅款等情，雖據證人范榮明於原審到庭證述屬實並提出
    工程合約書、統一發票暨帳冊為證，復有財政部臺灣省北區
    國稅局羅東稽徵所於93年4月21日以北區國稅羅東三字第
    0931006862號復原審函所檢送國新公司89年至91年之扣抵聯
    資料在卷可憑（見原審卷第426頁至429頁、第431頁至463
    頁、第487頁）。惟查系爭建物之實際建築人乃訴外人戊○
    ○，然為期節稅，故以被上訴人國新公司名義為起造人之情
    事，均已於前述，故為符合會計作業，由承造人集英公司與
    國新公司簽立工程合約書，復由集英公司開立發票予國新公
    司，應屬合理，此觀諸證人范榮明稱：「（問：管理費何人
    給你，為何是開發票給國新公司？）管理費是戊○○給我的
    ，但因為在合約中建造執照是國新公司，故發票要開給國新
    公司，不是開給個人。」等語即明（見原審卷第427頁），
    故該工程合約書或統一發票所載之納稅義務人，仍不影響系
    爭建物實際出資者之認定，自無足為有利於上訴人之認定；
    亦即本件依前開事證及與工程相關之證人均證述系爭建物興
    建之資金來源均係源自戊○○，暨系爭工程之資金來源之票
    據亦均為戊○○之票據等情事，因已足證系爭建物確由戊○
    ○出資與建，則上訴人再以前揭工程合約書、統一發票主張
    系爭六棟建物之原始取得所有權人應為被上訴人國新公司，
    自有未洽。
(七)綜上，上訴人雖主張系爭建物之原始取得人為被上訴人國新
    公司，然因上訴人未能舉證證明國新公司有出資興建系爭建
    物，揆諸首開裁判意旨，自難僅因建造執照上最初記載之起
    造人或納稅義務人為國新公司，即謂系爭建物係國新公司原
    始取得；而被上訴人辯稱系爭建物因為戊○○自己出資建築
    ，為該建物之原始建築人，取得該建物之原始所有權乙情，
    因與各項事證及證人所述相符，應認為可採。
六、關於第二項2.聲明訴請撤銷變更起造人行為部分之爭點：
    即上訴人訴請撤銷「起造人名義變更之行為」是否符合該法
    所稱「有償行為」「無償行為」？又被上訴人間所為之變更
    起造人名義之行為是否有害及債權人？被上訴人訴請撤銷之
    請求權是否罹於時效？
(一)經查建造執照上所載起造人，僅為行政管理之便利，苟非出
    資興建之人，尚難認係原始起造人。故起造人之變更，係依
    建築法第55條第1項第1款規定，向主管建築機關申報變更起
    造人，俾利行政上之管理而已，該等起造人之變更，亦無法
    據為所有權認定之歸屬，自與民法之「有償行為」或「無償
    行為」無涉，更與是否有害及債權無關。上訴人就行政管理
    之起造人名義登記之變更請求民事法院為私權行為之撤銷，
    於法不合。
(二)另依民法第244條第1、2項規定，撤銷權之行使，必以「有
    害及債權」為要件，亦即債權人依民法第244條第1、2項規
    定，提起撤銷債務人詐害行為之訴，必須該債務人之行為有
    害及債權者始得為之，苟債務人就其無償行為或有償行為所
    處分之財產外，尚有其他財產足以償還其對債權人之債務，
    自無仍許債權人依上開規定行使撤銷權之餘地。故主張撤銷
    權者，係因債務人之行為「有害及債權」，債權人方得為之
    ，且債權人就此亦應舉證證明自己之權利係因該項行為致受
    損害方可為之 (最高法院48年台上字第338號判例意旨可參)
    。本件上訴人主張被上訴人國新公司尚積欠之債務有2筆，
    其中1筆為4806萬6601元，另筆為141萬9725元。被上訴人國
    新公司為借貸前開款項，曾提供座落花蓮市○○段第1031
    地號土地及其地上物作為擔保，設定本金最高限額6千萬元
    之抵押權與上訴人，而前開土地及建物經上訴人核估後之價
    值，高達7500萬元。另前開土地及建物經臺灣花蓮地方法院
    91年度執字第6425號強制執行，於92年4月30日進行第一次
    拍賣時，其總值尚達6463萬元，故被上訴人國新公司所提供
    之擔保物之價值已足清償被上訴人國新公司積欠上訴人之債
    務，縱認系爭建物為被上訴人國新公司所有而有移轉之情事
    ，亦不發生民法第244條第1、2項所指「有害及債權」之情
    事。
(三)再查系爭原先登記被上訴人國新公司為起造人之建造執照，
    業於90年5月8日變更起造人為被上訴人甲○○、丁○○、乙
    ○○、丙○○等，並於90年5月23日經宜蘭縣政府准予備案
    ，依此建造執照之記載，系爭建物亦於90年5月8日即移轉與
    被上訴人甲○○、丁○○、乙○○、丙○○等人，而上訴人
    之查封係在90年10月17日，已如上述，足證此一查封行為係
    在系爭建物移轉與被上訴人甲○○、丁○○、乙○○、丙○
    ○等人之後，自不發生上訴人所主張本件有強制執行法第
    113條、第51條第2項規定之情事。
(四)復查上訴人至少於91年12月24日以前即已知悉系爭建物業已
    登記在被上訴人甲○○、丁○○、乙○○、丙○○等人名下
    乙節，此觀諸原法院90年度執全字第536號強制執行事件卷
    所載，原法院該案承辦人於90年12月25日上午9時40分進行
    現場測量時，上訴人之代理人表示系爭建物已被移轉第三人
    所有乙節，即可知上訴人之代理人在此之前即應知悉系爭建
    物業已移轉，然上訴人提起本件訴訟係在91年12月25日，則
    本件上訴人依民法第244條主張撤銷權，即已逾1年之除斥期
    間。
(五)況兩造於原審爭點整理協議時，亦均同意如認定系爭建物非
    屬國新公司所有，其餘爭點即無庸再為審酌，得逕認上訴人
    於原審之第二項及第三項聲明均為無理由（見原審卷第142
    頁），兩造自應受拘束，而系爭如原判決附表所示之6棟建
    物既無法認定屬於被上訴人國新公司所有，從而上訴人本於
    債權人之地位，主張債務人國新公司於90年5月8日將該建物
    變更起造人為被上訴人乙○○、丙○○、丁○○、甲○○等
    人之行為已害及債權人之債權，及債務人國新公司於法院查
    封後變更起造人名義之行為，係屬有礙執行效果之行為，應
    予撤銷等情，即無再為審酌之實益。
七、綜上所述，本件上訴人因無法證明系爭如原判決附表所示之
    6棟建物係屬被上訴人國新公司所有，其聲明訴請確認該6棟
    建物屬被上訴人國新公司所有乙節，即屬無據；且上訴人另
    再基於債權人之地位，爰引民法第244條第1項、第2項、第3
    項，暨強制執行法第113條、第51條等規定，訴請撤銷被上
    訴人國新公司與被上訴人丙○○、乙○○、丁○○、甲○○
    間就系爭建物於90年5月8日所為之變更起造人行為，暨訴請
    塗銷被上訴人丙○○、乙○○、丁○○、甲○○各就原判決
    附表所示建物於90年10月17日所為之所有權第1次登記，並
    由國新公司為所有權第1次登記，均無理由，自應駁回。原
    審因而為上訴人敗訴之判決，並無不合。上訴意旨指摘原判
    決不當，求予廢棄改判，為無理由，應駁回其上訴。
八、本件事證已臻明確，兩造其餘主張與舉證與本件判決結果無
    涉，毋庸一一審酌，併予敘明。
參、據上論結，本件上訴為無理由，依民事訴訟法第449條第1項
    、第78條，判決如主文。
中　　華　　民　　國　　94　 　年　　1　　月　　31　　日
                  民事第第八庭審判長法  官 李瓊蔭
                                    法  官 游明仁
                                    法  官 魏麗娟
正本係照原本作成。
如不服本判決，應於送達後二十日內向本院提出上訴書狀，其未
表明上訴理由者，應於提出上訴後二十日內向本院補提理由書狀
（均須按他造當事人之人數附繕本）上訴時應提出委任律師或具
有律師資格之人之委任狀；委任有律師資格者，另應附具律師資
格證書及釋明委任人與受任人有民事訴訟法第四百六十六條之一
第一項但書或第二項（詳附註）所定關係之釋明文書影本。
中　　華　　民　　國　　94　　年　　2 　　月　　3 　　日
 　　　　　　　　　　　　　　　　　書記官曾瓊安
附註：
民事訴訟法第四百六十六條之一（第一項、第二項）：
對於第二審判決上訴，上訴人應委任律師為訴訟代理人。但上訴
人或其他法定代理人具有律師資格者，不在此限。
上訴人之配偶、三親等內之血親、二親等內之姻親，或上訴人為
法人、中央或地方機關時，其所屬專任人員具有律師資格並經法
院認為適當者，亦得為第三審訴訟代理人。
